【裁判字號】    98,訴,2
【裁判日期】    980715
【裁判案由】    塗銷所有權移轉登記  等
【裁判全文】
臺灣高雄地方法院民事判決                 98年度訴字第2號
原      告  聯邦商業銀行股份有限公司
法定代理人  甲○○
訴訟代理人  戊○○
            丙○○
            乙○○
            丁○○
被      告  己○○
            庚○○○
上二人共同
訴訟代理人  陳慧博律師
            凌進源律師
當事人間塗銷所有權移轉登記等事件，本院民國98年7 月8 日言
詞辯論終結，判決如下：
    主  文
被告己○○、庚○○○間就坐落高雄市○○區○○段四七一之三
地號土地及其上建物即建號一一六號門牌號碼高雄市○○區○○
街一八三號房屋之所有權全部之不動產，所為移轉登記之無償債
權行為及物權行為，應予撤銷。
被告庚○○○就上開不動產以贈與為原因，於民國九十四年十二
月二十三日所為所有權移轉登記應予塗銷。
訴訟費用由被告負擔。
    事實及理由
一、原告主張：被告己○○於民國89年11月8 日向伊申請信用卡
    使用，至94年11月間已累積債務達新台幣（下同）524,657
    元，且自95年8 月起即未依約給付，並經伊於97年4 月間取
    得956,340 元之勝訴確定判決（鈞院97年審訴字第286 號）
    。詎己○○竟為規避其財產之強制執行，而於94年12月6 日
    將其所有坐落高雄市○○區○○段471-3 地號土地及其上建
    物即建號116 號門牌號碼高雄市○○區○○街183 號房屋所
    有權全部（下稱系爭房地），贈與其母親即被告庚○○○，
    並於同年月23日辦畢移轉登記，致伊之債全無法受清償，伊
    自得訴請撤銷該贈與及移轉登記。爰伊民法第244 條第1 項
    、第4 項規定，提起本訴，並聲明求為將被告己○○與庚○
    ○○間就系爭房地所為贈與及移轉登記行為予以撤銷，並命
    被告庚○○○將系爭房地之移轉登記予以塗銷之判決。
二、被告則以：本件移轉係在94年12月間，而當時己○○並無違
    約情事，且系爭房地原係由庚○○○出資而借己○○名義登
    記，庚○○○始為真正所有人，故無害及原告債權情事，況
    原告提起本件訴訟已逾1 年之除斥期間，其所為請求，並無
    理由等語，資為抗辯。並聲明駁回原告之訴。
三、兩造爭執及不爭執事項：
  (一)不爭執事項：
  1.被告己○○於89年11月8 日向原告申請信用卡使用，至94年
    11 月 間已累積債務達524,657 元，且自95年8 月起即未依
    約給付，並經原告於97年4 月間取得956,340 元之本院97年
    度審訴字第286 號之勝訴確定判決。有信用卡申請書、消費
    明細及本院判決及確定證明書影本在卷可稽。
  2.被告己○○於94年12月6 日將其所有坐落高雄市○○區○○
    段471-3 地號土地及其上建物即建號116 號門牌號碼高雄市
    楠梓區○○街183 號房屋所有權全部（即系爭房地），贈與
    其母親即被告庚○○○，並於同年月23日辦畢移轉登記。有
    土地及建物登記謄本並異動索引在卷可憑。
  3.被告己○○除系爭房地外，已無其他財產可清償原告之債權
    。有財政部高雄市國稅局財產歸屬資料清單在卷可稽。
  (二)爭執事項：
  1.原告起訴是否已逾越1年除斥期間？
  2.被告所為庚○○○為系爭房地係借名登記予被告己○○名下
    抗辯是否可採？
  3.被告己○○就系爭房地之處分行為是否有害於原告之債權？
四、原告起訴是否已逾越1年除斥期間？
  (一)按「債務人所為之無償行為，有害及債權者，債權人得聲請
    法院撤銷之。」、「前條撤銷權，自債權人知有撤銷原因時
    起，一年間不行使，或自行為時起經過十年而消滅」，民法
    第244 條第1 項、第245 條分別定有明文。
  (二)查原告係於97年4 月間取得上開本院97年審訴字第286 號之
    勝訴判決確定時，被告己○○已於94年12月間將系爭房地以
    贈與為原因移轉登記予被告庚○○○之事實，分別有上述判
    決書影本、確定證明影本及系爭房地之土地及建物登記謄本
    並異動索引登記謄本可參，而堪採認。再原告曾於96年1 月
    間向財政部高雄市國稅局查詢被告己○○之財產，亦查無任
    何財產資料之事實，亦據原告提出財政部高雄市國稅局財產
    歸屬資料清單為證，亦堪認定。此外，原告係於97年11月間
    查詢被告庚○○○之地政資料時，始發現系爭房地業於94年
    12月間經被告己○○以贈與為原因移轉登記予被告庚○○○
    之事實，復據原告提出系爭房地之土地及建物登記謄本與異
    動索引為憑，應堪採認。是原告主張其係於97年11月始知悉
    系爭房地有在94年12月遭移轉登記予被告庚○○○之情事乙
    節，應可認為真實。
  (三)另按債權人知悉有撤銷原因，既為除斥期間之起算時點，則
    債權人須確實知悉債務人所為是有償抑或無償行為，及是否
    有害及債權，又如為有償行為，受益人是否亦知其情事等要
    件，始可認為合於條文所規定之已知悉。查本件原告既係於
    97 年11 月間始知悉並發現系爭房地有遭被告己○○移轉登
    記予被告庚○○○之情事，而認被告己○○所為係屬無償有
    害於原告債權之行為，並於97年11月24日提起本件訴訟，自
    無逾越上開法律關於1 年除斥期間之規定。至被告雖抗辯：
    原告於93年底（可能為94年底之誤）即知悉被告2 人關於系
    爭房地之移轉行為，其遲至97年11月間始提出本件訴訟，已
    逾越除斥期間云云（見本院卷第69頁），惟被告對於原告確
    實「知悉有撤銷原因起業已逾除斥期間」有利於己之事實存
    在，並未能舉證以實其說，顯難採信，是被告此部分抗辯並
    無可採。而原告既已提出相關登記謄本之申請期間為97年11
    月以證明其確遲於97年11月間申請系爭房地登記謄本時方知
    詐害行為，應認原告主張較可採信。
五、被告所為庚○○○為系爭房地係借名登記予被告己○○名下
    ，或信託予己○○之抗辯是否可採？
  (一)被告雖以系爭房地為被告庚○○○借用被告己○○之名義登
    記，自始即非被告己○○所有等情置辯，惟查，系爭房地均
    係被告己○○自84年10月27日起即以買賣為原因而登記為所
    有權人，迄至以贈與為原因而移轉登記為被告庚○○○所有
    之94年12月23日時止，已將近10年之久，果有借名登記之情
    ，以被告2 人為母女之情誼，既已近10年均未回復登記為庚
    ○○○名義所有，豈恰有被告己○○開始有積欠大筆信用卡
    債務後，始辦理移轉登記為庚○○○所有之理？且登記之原
    因又記載贈與而非借名登記之塗銷？是被告所為之抗辯顯與
    常情不符相符，其所為之抗辯尚不足採信。
  (二)再者，被告對於其所抗辯之借名登記乙情，關於該借名登記
    猶無任何約定在何種條件下需予返還，或借名多久時間後需
    予返還，於本院審理中卻均陳稱：均無約定（見本院卷第18
    2 頁）。則被告間果有借名情事，何以會在何種情況下或多
    久時間後需為借名之登記返還均無約定？另查，對於當初借
    名登記之原因為何乙節，被告係陳稱：當時係基於節稅之考
    量，且己○○當時剛結婚無房屋居住，故庚○○○始將其所
    購得之系爭房地以己○○之名義登記並讓己○○居住（見本
    院卷第182 頁）。惟衡諸常情，購買房地不論登記予何人名
    下，買方依法所應繳納之稅賦，如印花稅、契稅等均無法脫
    免，故被告所為：登記於己○○名下可節稅，始為借名登記
    之抗辯，實非可採；若被告所稱可節稅之抗辯若係指，由庚
    ○○○擔任買方，以利益第三人契約契約之形式登記予己○
    ○，可規避贈與稅之繳納，則確屬我國一般民間經常使用規
    避贈與稅賦負擔之作法，然被告之抗辯若係指此種情形，則
    反可證明，庚○○○當初係要購買系爭房地贈與予己○○之
    事實。故不論被告此部分抗辯其意所指為何，均無從做為對
    其有利之認定。
  (三)復次，被告另提出「中（終）止信託契約書」作為證明被告
    間有借名登記或信託之法律關係，然被告係遲至本案最後言
    詞辯論期日（即98年7 月8 日）始提出此部分之抗辯，已屬
    逾時提出防禦方法，本即不許其作為本案之防禦方法，以免
    延滯訴訟，而有礙訴訟程序之終結（民事訴訟法第196 條參
    照）。然縱許其作為本案之防禦方法，惟觀諸被告提出之「
    中（終）止信託契約書」，其上所記載之製作期間為94年12
    月6 日，果被告間對於系爭房地確有借名登記或信託關係存
    在，何以渠等移轉系爭房地之原因為「贈與」，而非借名登
    記塗銷，或終止信託關係？該份文書之實質上真正，確屬有
    疑。再者，於本案最後言詞辯論期日前，被告始終主張者係
    渠等就系爭房地之法律關係為「借名登記」，並未曾主張渠
    等間就系爭房地之法律關係為「信託關係」，惟渠等竟遲至
    最後言詞辯論期日除借名登記外，另主張渠等另有信託關係
    ，並於94年12月6 日終止信託關係（見本院卷第215 頁背面
    ），並提出上開之「中（終）止信託契約書」為證，惟若渠
    等間確有借名登記以外之信託關係，何以在準備程序及本院
    之前審理程序對此有利之抗辯卻不提出？此種舉措實更與常
    情有違，實難令人信渠等之抗辯為真正。準此，被告亦難以
    上述之「中（終）止信託契約書」，證明被告間確有借名或
    信託關係存在。
  (四)此外，被告固另聲請傳喚證人陳文魁、溫漢昌，用以證明被
    告間就系爭房地有借名登記或信託關係存在，然審諸被告間
    於94年12月間移轉系爭房地之移轉原因既為「贈與」，渠等
    當不致甘冒明知為不實事項而使公務員登載不實之刑責，故
    將悖於真實之事項，使地政人員而為登記，是渠等於94年12
    月間將系爭房地移轉登記之原因，應確係「贈與」無訛。又
    若系爭房地原非屬被告己○○所有，即不可能由己○○贈與
    予被告庚○○○，故以此亦可反證，被告間就系爭房地並無
    借名登記或信託關係存在。準此，被告此部分所聲請之證據
    方法，即無調查之必要，而無庸傳喚上述證人，附此敘明。
  (五)綜上，被告所為庚○○○為系爭房地係借名登記予被告己○
    ○名下或信託予己○○之抗辯，尚難為本院所採信。
六、被告己○○就系爭房地之處分行為是否有害於原告之債權？
    查被告既未能證明系爭房地有借名登記之事實，自應認為系
    爭房地於被告己○○移轉登記予被告庚○○○前，確屬己○
    ○所有，而己○○目前積欠原告之債務已達956,340 元，及
    己○○除系爭房地外，並無任何財產之事實，均為兩造所不
    爭執，業如前述，是己○○於94年12月23日將系爭房地無償
    贈與庚○○○之行為，確有害及原告債權，依首揭規定，原
    告訴請撤銷被告間就系爭房地所為贈與之債權行為及移轉所
    有權之物權行為，並請求被告庚○○○塗銷系爭房地之所有
    權移轉登記，自屬有據。
七、綜上所述，原告本於民法第244 條第1 項及第4 項前段之規
    定，請求撤銷被告間就系爭房地所為之贈與行為與所有權移
    轉行為，及被告庚○○○應將系爭房地之所有權移轉登記予
    以塗銷，均有理由，應予准許。
八、本件事證已臻明確，兩造其餘之攻擊防禦方法及所提之證據
    ，經審酌後認均不影響判決之結果，爰不一一論述。
九、據上論結：本件原告之訴為有理由，爰依民事訴訟法第78條
    、第85條第1 項，判決如主文。
中    華    民    國    98    年    7     月    15    日
                  民事第六法庭  法  官   吳志豪
以上正本係照原本作成。
如不服本判決，應於判決送達後20日內向本院提出上訴狀，同時
表明上訴理由（原判決所違背之法令及其具體內容或依訴訟資料
可認為原判決有違背法令之具體事實）；如已於本判決宣示後送
達前提起上訴者，應於判決送達後10日內補具上訴理由（均須按
他造當事人之人數附繕本）。
中    華    民    國    98    年    7     月    15    日
                                 書記官   劉音利


司法院資訊處製作；財團法人民間司法改革基金會備份。
